最高法院民事判決　　　　　　　　　　　　　　　　九十一年度台上字第六六八號
　　上　訴　人　甲○○
　　訴訟代理人　周信宏律師
　　　　　　　　林靜文律師
　　被 上訴 人　乙○○
　　　　　　　　丁○○
　　　　　　　　戊○○
　　　　　　　　丙○○
　　共　　　同
　　訴訟代理人　許國棟律師
右當事人間請求土地所有權移轉登記事件，上訴人對於中華民國九十年一月九日台灣
高等法院第二審判決（八十九年度上字第二八○號），提起上訴，本院判決如左：
    主  文
原判決關於命上訴人將土地分割並移轉登記予被上訴人公同共有及該訴訟費用部分廢
棄，發回台灣高等法院。
    理  由
本件被上訴人主張：坐落宜蘭縣五結鄉○○段六五五之六地號，地目建面積○‧一一
九○公頃（下稱系爭土地重劃前為五一之四及五九地號），係被上訴人之被繼承人林
久長與上訴人及訴外人林阿坤、林阿楠四兄弟共同生活中於民國五十九年時由林久長
出面向訴外人蔡阿土、蔡阿來承買，而登記於上訴人名下，六十三年一月十四日，四
兄弟訂立分戶約字，約定系爭土地由林久長與上訴人分開使用，田賦分別繳納，即林
久長將其對於系爭土地以房屋為界部分，信託登記在上訴人名下。林久長於七十二年
十月三十一日死亡，信託關係因而消滅，林久長之繼承人中，除被上訴人四人外，其
餘繼承人均拋棄繼承，上訴人自應將系爭土地如原判決附圖甲區所示分割出並移轉登
記予被上訴人四人公同共有等情，爰依信託關係及「分戶約字」約定，求為命上訴人
將系爭土地內分割如原判決附圖甲區所示面積○‧○四四○公頃土地所有權移轉登記
予被上訴人公同共有之判決（第一審共同原告謝林秀蘭、林淑惠、林淑芬、林淑真、
林佩如、林靜惠、林怡婷、林瑜哲、林清海、陳林牡丹，經原審維持第一審所為敗訴
判決，駁回其上訴後，未據聲明不服，已告確定）。
上訴人則以：系爭土地係上訴人於五十八年十二月二十六日，向訴外人蔡阿土、蔡阿
來所購買，並於五十九年一月二十七日辦妥所有權登記，兩造間就系爭土地並無信託
關係存在。縱系爭土地係由林久長所購買，惟六十三年分家後已約定由上訴人取得系
爭土地。被上訴人自不得再事請求，況自分家後迄今，其請求權已逾十五年時效而消
滅等語，資為抗辯。
原審將第一審所為被上訴人敗訴部分之判決廢棄，改判命上訴人將坐落宜蘭縣五結鄉
○○段六五五之六號，地目建面積○‧一一九○公頃內分割如原判決附圖所示面積○
‧○四四○公頃移轉登記予被上訴人公同共有，無非以：本件被上訴人主張之前揭事
實，業據其提出土地登記謄本一件、分戶約字書一件、戶籍謄本十一件、繼承系統表
一紙為證。系爭土地雖以上訴人名義登記，然當時係由被上訴人之被繼承人林久長出
面買受，價金亦是林久長交付的等語，業據證人蔡游阿囝即蔡阿土之妻證述明確。證
人林阿坤即上訴人之兄證稱：系爭土地是林久長出面向蔡阿土等購買的，而當時登記
在甲○○名下，買那塊是四兄弟都有出錢，是大家共同在「作代誌」（台語：即做事
）；也不是屬於任何各人的，因為當時並沒有「分家伙」（台語：即分家產），當時
大家共同出錢買土地，其中有的登記甲○○、林阿楠、林久長及我的名下等語。，另
證人林阿楠即上訴人之兄亦證述：系爭土地是當時未分家時，兄弟大家共同生產、出
錢一起買的，由大哥（指林久長）買入登記予甲○○，該土地是四兄弟都有份，四兄
弟以公業財產所買土地，亦有登記在其他兄弟之名下者，尚不能僅因上訴人提出系爭
土地所有權移轉登記申請書及土地登記謄本三件登記名義權利人係甲○○即認為係上
訴人單獨所有，買的時候，有說要由二個人使用，分家時即分戶約定由林久長、甲○
○分得，有厝就有地，有土地就有所有權，是以房屋基礎線為基準，大家有約定將來
分割時，要按房屋基礎線分割，但未約定將來要何時分割等語。參酌兩造所不爭之分
戶約字所載「土地部分」，系爭五十一之四地號、五十九地號約定交林久長、甲○○
做為建地之用及「房屋部分」記載：「建地五十一之四，五十九地號依房屋為準，林
久長、甲○○，分開使用，但田賦平均分擔」，供建地使用之第五十一之四、第五十
九地號於五十九年買受之初地目原為「旱」，六十三年一月十四日被上訴人等四兄弟
簽立「分戶約字」時當時仍為「旱」，係六十三年一月二十八日於「分戶約字」簽立
後始變更登記為建地，此有土地登記謄本二件及附卷之「分戶約字」可供比對。系爭
土地雖登記於上訴人名義，若非隱含林久長之所有權何須由林久長分擔前開「田賦」
？再參酌上訴人與彼四兄弟所立「分戶約字」所分得土地係以每人分得一點三五○五
公頃為基準增減貼補每公頃十二萬元，而上訴人係以一點二一九○公頃計算，獲得一
萬五千七百八十元之補貼差額，而此「一點二一九○公頃」之面積，乃係將原為上訴
人所有登記名義之五十一之四，五十九，二之一，三十九之一，四十八、五十七之一
等六筆土地合計一點五七一三公頃扣除前揭「五十一之四、五十九供建地用者」及漁
池外實得者，此有上訴人所提出土地登記謄本六件在卷可稽。若謂前揭「五十一之四
，五十九地號」二筆土地係被上訴人單獨實得者，何以未予列入前揭分產補貼計算表
之所有面積內？並從其他兄弟獲得補貼差額呢？何獨厚於上訴人？再參酌林久長之四
房兒子於六十六年一月一日分家產時所簽立「分戶約字」亦記載：「房屋（經抽竿）
連建地」而由四房兒子分得，有上訴人在場見證之「分戶約字」一件附卷可稽。證人
林阿楠亦證稱：「當時由甲○○作籤」，證人周濫柏復證稱：他（指甲○○）是見證
人有在場同意等語，足見該房屋連同基地於六十三年分戶時原應分歸林久長所有，已
無疑義。上訴人援引林陳阿鳳即上訴人之妻證詞，辯稱因分戶約字由其分得單獨所有
權云云，應無可採。次查上訴人之父親林阿宗於五十五年間即已過世，有戶籍謄本在
卷可稽，迄至六十三年間四房兄弟分產前，均係同財共居，已據證人林阿坤、林阿楠
證述明確，是林久長在買受之初即有意使用系爭土地，當無疑義，顯非純為上訴人買
受該土地，而五十九年買受該土地，地目既為「旱」，依當時農業發展條例規定農地
不能分割，迄至六十三年一月十四日簽立「分戶約字」時，地目仍為「旱」地，且證
人周濫柏（即前揭分戶約字之起草者）亦證稱房子是林久長，基地是甲○○名義，因
為當時農地不能分割，約定到可分割時再分割等語。核與林阿楠所證：「大家有約定
將來分割時，要按房屋基礎線分割」等語相符。足見簽立分戶約字時林久長將其所使
用且分得之特定部分土地因農地不能分割而繼續以上訴人之名義登記應屬明確。又「
分戶約字」係將原有四房兄弟之共同財產，分配予各房，各執各業（見分戶約字之序
言）。詳言之，定其使用權（如漁池仍由四房共用）及所有權之歸屬，系爭土地原雖
四房兄弟以共同財產購置，而登記予上訴人名下，然經四房兄弟同意分產結果，僅由
上訴人及林久長二人依其房屋使用為準，由彼二人分得所有權，自係將原有權利狀態
變更（四人所有變為二人所有），僅因農地一時無法分割而仍登記予上訴人名下，此
種分產方法自難謂與常情有背，上訴人所辯：既係分產（分戶）豈會仍將分得財產信
託登記予伊名下，顯有違經驗法則云云，自無可取。又上訴人另辯稱：縱使分戶前，
各兄弟以分家之錢購買不動產，各自信託登記在各兄弟名下，惟分家時，依分戶約字
，既約定分給各房各執各業，可見為達「各執各業之目的」，各房兄弟對於信託登記
在他兄弟名下之不動產，即互有終止信託之意思表示云云，顯係漠視系爭土地於分戶
時仍為農地，不能分割一節所致誤解之詞，上訴人所辯亦非可採。查六十三年訂立分
戶約字時，我國尚無信託法之施行，本不乏由同財共居之兄弟將共同集資買受之不動
產登記予其中一人，而由兄弟共同使用者，本件系爭土地分戶約字簽立時，林久長就
其分得之土地雖已占用且建造房屋，並就田賦之繳納承認平均分擔，即就信託財產之
使用及管理自行辦理，受託人僅為信託財產之登記名義人，有類消極信託。然此消極
信託既為世所恒有，且始終出於四兄弟同意，本非通謀虛偽意思表示，並無害於彼四
兄弟，亦於公共秩序或強行規定無違背，自不容否認此信託登記之法律行為（參照最
高法院六十六年台再字第四十二號判例、六十二年台上字第二九九六號判例參照）。
況訂立分戶約字時系爭土地仍處於不能分割狀態，繼續登記予上訴人名義，實有其正
當必要性，亦非脫法行為，上訴人空言否認信託關係，自無足取。查兩造分戶約字既
明定建地五一之四及五十九地號依房屋為準，林久長、甲○○分開使用。證人即八十
七年十月四日參與協調之村長邱政富亦證稱當時上訴人有說以磚牆為界，將土地移轉
登記予被上訴人等語。顯見分戶約字簽立時，上訴人與林久長已經就該二筆土地之特
定部分予以區劃，可確定其一定之範圍，茲系爭土地地目「旱」已變更為「建」，原
屬不能分割之法律限制已解除，且以一筆土地分割兩筆土地，依土地登記規則，並非
法所不許，則被上訴人請求上訴人將系爭土地之特定部分分割出來，並移轉登記予被
上訴人公同共有，即屬有據。末查「分戶約字」就系爭土地並未約定分割之期限或信
託之期限，證人林阿楠亦證述並未約定將來要何時分割等語，則本件信託登記並未定
有明確之期限，自不因系爭土地登記予六十三年一月二十八日地目變更登記為建地，
即認為前揭分割及信託登記返還請求權已可行使，蓋信託登記之返還請求權必於信託
關係經合法終止後始發生（參照最高法院六十七年台上字第五○七號判例）。上訴人
辯稱：六十三年一月十四日訂立分戶約字起或六十三年一月二十八日地目變更建地時
起，信託物返還請求權即已發生而可行使，自屬誤解。又原信託人林久長於七十二年
十月三十一日死亡，有戶籍謄本在卷可稽，雙方於此之前均無任何終止信託關係之意
思表示，為兩造所不爭，則本件信託關係應於林久長死亡時消滅，返還信託物請求權
之時效自應自林久長死亡時起算，則被上訴人請求權時效原應於八十七年十月三十一
日止因不行使而消滅，惟被上訴人曾於同年十月十九日聲請宜蘭縣五結鄉調解委員會
調解分割土地事宜，被上訴人主張該調解委員會於同年十月二十六日繕發調解期日（
八十七年十一月三日）通知，該通知於十月二十七日送達被上訴人，則被上訴人對於
上訴人應於同年月二十八日送達時已為履行之請求，有被上訴人提出之調解聲請書調
解期日通知書及其信封影本各一件在卷可憑，上訴人對於被上訴人聲請鄉鎮調解委員
會調解且該調解委員會已通知其於同年十一月三日調解之事實，並不爭執，且表示調
解並不成立，顯見已收受該期日通知及調解聲請書，則依民法第一百三十三條規定此
調解聲請之時效進行應於八十七年十一月三日期日因調解不成立而視為不中斷。惟向
調解委員會聲請調解之調解聲請書，亦不失為民法第一百二十九條第一項第一款之請
求（參最高法院五十一年台上字第四九○號判例）。權利人得自調解不成立後六個月
內另行起訴以保持中斷之效力，此觀之民法第一百三十條規定甚明。被上訴人於同年
十一月三日起算六個月內即八十八年五月二日前起訴即得維持時效中斷之效力，被上
訴人於八十八年四月二十八日提起本件訴訟，是被上訴人之請求權並未罹時效而消滅
，上訴人抗辯時效已消滅，委無足取。綜上所述，被上訴人基於信託關係及分戶約定
之法律關係，請求上訴人將系爭土地中如原判決附圖所示甲區（即Ａ、Ｂ、Ｃ）部分
辦理分割及移轉登記予被上訴人為公同共有，自屬有據，應予准許等詞，為其判斷之
基礎。
惟查原審既認被上訴人向宜蘭縣五結鄉調解委員會聲請調解土地分割事宜，亦不失為
民法第一百二十九條第一項第一款之請求，則兩造間是否有請求權時效消滅之情形，
請求期日之確定自甚重要。原審僅憑被上訴人於第一審所提出之調解期日通知書及送
達被上訴人乙○○之平信信封，以該通知係於八十七年十月二十七日送達被上訴人，
然並未調查該調解通知書何時送達上訴人，即推論被上訴人對於上訴人於同年月二十
八日送達時已為履行之請求，尚嫌率斷。又按時效因聲請調解而中斷者，因調解不成
立，而視為不中斷，民事訴訟法第一百三十三條定有明文，本件請求權時效於八十七
年十一月三日因調解不成立。而視為不中斷，為原審所認定之事實，則原審自應依聲
請調解通知書送達上訴人時，視為被上訴人對上訴人為履行之請求（本院五十一年台
上字第四九○號判例），算至被上訴人提起本件訴訟時，是否在法定六個月期間內？
詳加調查認定。如是，仍應視為時效於調解通知書送達時中斷。否則，時效視為不中
斷（本院六十二年台上字第二二七九號判例及七十一年台上字第一七八八號判例參照
）。惟原審既謂依民法第一百三十三條規定時效進行應於八十七年十一月三日因調解
不成立而視為不中斷，復稱權利人得自調解不成立後六個月內起訴以保持中斷之效力
，不僅理由前後矛盾，且與本院前揭判例未合。原審遽予認定被上訴人請求權並未罹
時效消滅，進而以上開理由為上訴人敗訴之判決，自有可議。上訴論旨，執以指摘原
判決其敗訴部分為不當，求予廢棄，為有理由。
據上論結，本件上訴為有理由，依民事訴訟法第四百七十七條第一項、第四百七十八
條第一項，判決如主文。
中      華      民      國    九十一    年      四      月     十二     日
                              最高法院民事第二庭
                                  審判長法官  曾  桂  香
                                        法官  劉  延  村
                                        法官  劉  福  聲
                                        法官  黃  秀  得
                                        法官  顏  南  全
      右正本證明與原本無異
                                              書  記  官
中      華      民      國    九十一    年      四      月    二十四    日
